【裁判字號】    96,訴,473
【裁判日期】    980212
【裁判案由】    地價稅
【裁判全文】
高雄高等行政法院判決
                                       96年度訴字第473號
                              .
原      告  交通部高雄港務局
代  表  人  甲○○局長
訴訟代理人  王伊忱律師
            陳景裕律師
            鄭美玲律師
被      告  高雄市稅捐稽徵處
代  表  人  乙○○處長
訴訟代理人  丙○○
            戊○○
            丁○○
上列當事人間地價稅事件，原告不服高雄市政府中華民國96年4
月17日高市府法一字第0960019719號訴願決定，提起行政訴訟，
本院判決如下：
    主  文
訴願決定及原處分（復查決定）關於補徵地價稅新台幣伍仟柒佰
肆拾陸萬柒仟柒佰零伍元部分均撤銷。
訴訟費用由被告負擔。
    事實及理由
一、事實概要︰
    緣被告以原告經管之中華民國所有位於高雄市○○區○○段
    666地號等1062筆土地（下稱系爭土地），供原告辦公廳舍
    、員工宿舍、停車場及碼頭作業使用，原經被告核定免徵地
    價稅在案；嗣民國94年10月12日經人舉發原告就其經管之土
    地未主動申報課徵地價稅涉嫌逃漏稅，被告就檢舉內容向交
    通部查明原告之機關屬性，經該部以94年11月8日交人字第
    0940059522號函說明，原告屬非公司組織型態之事業機構，
    遂認系爭土地係供原告事業使用之土地，依土地稅減免規則
    第7條第1項第2款但書規定，應課徵地價稅，乃依土地稅法
    第54條第1項第1款規定，核定補徵89年地價稅合計新臺幣（
    下同）81,248,554元。原告不服，申請復查，經復查決定重
    行核定應補徵地價稅為57,467,705元；原告仍表不服，提起
    訴願，經遭決定駁回；遂提起本件行政訴訟。
二、本件原告主張：
(一)、按國有財產法第1條規定：「國有財產之取得、保管、使用
    、收益及處分，依本法之規定；本法未規定者；適用其他法
    律。」又同法第8條規定：「國有土地及國有建築改良物，
    除放租有收益及第4條第2項第3款所指事業用者外，免徵土
    地稅及建築物改良物稅。」準此，雖土地稅法及土地稅減免
    規則中定有地價稅之減免規定及程序，但其係對於一般土地
    之普通規定，若屬國有土地而於國有財產法有特別規定者，
    則應依「特別法優先於普通法」之原則，即關於國有土地之
    地價稅徵免自應優先適用國有財產法之規定。是以，揆諸前
    揭國有財產法第8條規定意旨，國有土地原則上均應免徵地
    價稅，例外於該國有土地放租有收益者及供事業使用者方須
    予以課徵地價稅，其立法目的係因該類放租收益及事業使用
    之國有土地與私有土地之供營利、收益使用之目的並無二致
    ，因此始應與私有土地同樣有納稅之義務。由此可見，國有
    土地若非具有放租收益及事業使用之供營利、收益使用目的
    ，即應回歸國有土地應予免稅之原則，而無庸課徵地價稅。
    因此，依前述國有財產法之規定，本件原告所經管之國有土
    地，原則上均應免徵地價稅，僅例外於有放租收益及供事業
    使用之土地始需課徵地價稅，至為明顯。
(二)、次按商港法第11條第1項規定：「交通部為管理商港於各港
    設商港管理機關。」再按原告組織條例則規定原告負責高雄
    港之港政管理外，並辦理港埠經營業務，執行港埠規劃、興
    建、管理、安全及裁罰，更具有航政監理等公權力及公務性
    質之業務。準此，依原告設立之目的與執行業務性質應屬行
    政機關性質。原告除所掌管高雄港之航政業務、港灣管理及
    港埠規劃建設等業務均屬公權力之行使外，並須無償提供維
    護國境安全及港區秩序之常駐港區海關人員及港務警察局之
    辦公處所及場地，且依規定獲准進入港區之執行公務或事業
    相關之從業人員、車輛、機具，皆得以自由通行其間。是以
    ，原告就高雄港商港區域之管制實乃基於國境安全之必要措
    施，然商港管制區內土地實際上仍具公務及供公眾使用之性
    質。基上，本件原告雖經交通部函釋認定其性質屬「行政機
    關兼具事業機構性質」，然依原告設立目的及業務性質觀之
    ，實則原告之性質仍應以商港管理機關之行政機關為主，僅
    例外於部分營運業務相關始兼具事業機構性質。況且，鈞院
    前曾就原告究屬行政機關或事業機構及所經管土地究屬行政
    機關用地或事業用地乙事函詢交通部，經交通部以96年10月
    3日交總字第0960050329號函復：「二、本部所屬各港務局
    屬『行政機關兼具事業機構性質』：查各港務局之業務職掌
    ，除各港務局組織條例所規定之職掌項目，復查商港法相關
    規定，各港務局為商港管理機關，辦理商港規劃、建設、管
    理、經營及安全等事項。又查航業法第3條規定，航業由本
    部主管，其業務由航政局辦理，惟實務運作上，本部未成立
    航政局，該業務目前係由各港埠經營業務，執行港埠規劃、
    興設、管理、安全及裁罰，以及航政監理等公權力、具公務
    性質業務。另關於各港務局之人員任用、待遇及預算編列方
    式而言，雖係屬事業構構性質，惟依其現行組織設置法律及
    相關作用法（商港法、航業法、船員法等）之規定，其設立
    目的與執行業務性質係屬行政機關性質，且依行政院研究發
    展考核委員會民國91年11月1日針對國營事業屬性分析檢討
    分析報告，亦認定各港務局係因應政策需要所設立，非單以
    營利為目的，仍有行政機關兼具事業機構性質。是以，本部
    所屬各港務局屬『行政機關兼具事業機構性質』。三、至各
    港務局經管之國有土地，兼有行政機關用地及事業用地，並
    以出租與否區分：各港經管之國有土地原則均屬行政機關用
    地，於執行機關組織法所賦予之目的事業時，其出租供民間
    業者經營港埠事業使用之土地，即為事業用地；亦即行政機
    關用地及事業用地應視出租與否實際使用情形為區分。」等
    語。由此足見，關於原告所經管之國有土地，除有出租供民
    間業者經營港埠事業使用者外，其餘之國有土地均屬行政機
    關用地，而應予免徵地價稅。詎料本件被告竟以本末倒置之
    方式推論除原告之辦公處所及員工宿舍所坐落基地範圍外之
    其餘土地均一概認定其為事業使用而予以課徵地價稅，被告
    此一做法顯然與國有財產法第8條之規定相違，更嚴重侵害
    原告權益。
(三)、本件系爭土地凡未放租收益或供事業使用者，應予免徵地價
    稅：
 1、高雄市小港區○○○段1-1號等547筆土地：此547筆土地為
    紅毛港遷村問題土地，雖作為原告第六貨櫃中心「預定地」
    ，事實上因紅毛港遷村案之牽涉層面廣，徵收安置作業複雜
    ，以致於迄今原告仍無法實際接管使用該等土地，此亦經交
    通部96年10月26日交總（一）字第0960010096號函「綜上所
    述，為取得第六貨櫃中心預定地，高雄港務局雖於78年間開
    始辦理紅毛港土地徵收，並登記為土地管理機關，惟囿於紅
    毛港遷村、安置案之推動窒礙難行，旨述土地高雄港務局仍
    無法接管使用，再者，依行政院74年1月17日台74年內1067
    號函示『紅毛港居民遷徙後，土地應交由高雄港務局接管』
    ，是以，在占用戶未完全遷徙安置前，旨述土地至今從未實
    際移撥點交予該局接管使用。」等語。準此，系爭紅毛港段
    1-1號等547筆土地既然迄今仍未實際移交予原告使用，縱然
    其經編定為原告第六貨櫃中心「預定地」，然就實際上原告
    就該等土地根本無法使用，自然無所謂供事業使用之情形，
    更遑論就其有何營利或收益使用之情形，自不符國有財產法
    第8條規定國有土地除有放租收益及供事業使用者外，均應
    免徵地價稅之規定。退萬步言，該紅毛港段1-1號等547筆土
    地中更有諸多道路、公園等公眾使用之區域，被告就該部分
    亦未予以區分，而竟將整區域之土地全數課徵地價稅，自亦
    有嚴重錯誤。
 2、高雄市○○區○○段303-1至303-5號等5筆土地：此係原告
    為闢建第二港口，需用該區土地開採石礦填築防波堤而辦理
    撥用，後因原報用途廢止，擬辦理撤銷撥用，惟因該區土地
    上存有撥用前後之占用物（民宅、墳墓），其中以墳墓數量
    較多，且新舊雜陳，新墳日增，處理困難，經與國有財產局
    臺灣南區辦事處開會協商，決議將無占用物部分土地（303
    地號）分割後先辦理撤銷撥用，占有物部分土地俟將來取得
    資料後再行研議撤銷撥用事宜，惟因該區土地無其他使用計
    畫，無法據以要求遷葬，如以一般占用物處理，則執行困難
    ，且嗣後新墳日益增加，有關墳墓之遷移及處理已非原告所
    能執行，另查該區土地位於山坡，未設管制為公共開放區，
    使用分區為保護區及都市計畫外，該區土地未移交國有財產
    局接管前，原告亦無法作為其他用途之使用，原告事實上亦
    未就此區域土地供為事業使用，自應予以免徵地價稅。
 3、高雄市○○區○○段29、71地號等2筆土地：此2筆土地係原
    告經管之公用碼頭，並未出租收益。
 4、高雄市○○區○○段235地號等9筆土地：該等土地為原告經
    管之公用碼頭用地、露置場、空地及港區道路，除303、304
    號土地部分辦理出租外，原告並未出租收益。
 5、高雄市○鎮區○○段633地號等101筆土地：此等土地供行政
    使用之土地免徵地價稅外，其餘土地均為原告經管之公用碼
    頭用地及港區道路，除朝陽段633號及興邦段242號部分土地
    出租外，原告未有出租收益。
 6、高雄市○○區○○段1小段3地號等28筆土地及旗津區○○段
    157地號等201筆土地：該等土地除旗津區○○段157地號等
    部分土地位於港區範圍外，為宿舍用地、既成巷道及被占用
    ，其餘土地係位於港區內之行政用、道路、空地、公用碼頭
    及軍方使用之用地，原告未有出租收益。
 7、高雄市○○區○○段684地號等共17筆土地：該等土地為港
    區○道路、空地及公用碼頭用地，原告未有出租收益。
(四)、復按土地稅法第6條規定「為發展經濟，促進土地利用，增
    進社會福利，對於國防、政府機關、公共設施、騎樓、走廊
    、研究機構、教育、『交通』．．．等所使用之土地．．．
    ，得予適當之減免．．．。」查「港埠」亦屬「交通」用地
    範疇，自應為該條文減免對象。惟土地稅減免規則第7條第1
    項第8款有關地價稅全免對象列有「郵政」、「鐵路」、「
    公路」、「航空站」、「飛機場」等交通用地，雖未將「港
    埠」列入，但依上開土地稅法第6條之意旨，土地稅減免規
    則第7條第1項第8款所規範者即應為凡屬「交通用地」均得
    予減免地價稅，始為正確，而所謂「交通用地」項目繁多，
    難免掛萬漏一，因此立法者方於該條文末尾以「．．．等直
    接用地」方式規定，以臻完備。準此，本件原告所經管之土
    地確屬「港埠」之交通用地性質，自應適用上開土地稅減免
    規則第7條第1項第8款之規定予以免徵地價稅。退萬步言，
    縱認上開土地減免規則第7條第1項第8款並未將「港埠」交
    通用地列入而無法適用，惟依「同性質之事件應為相同之處
    理」，原告所經管之土地確屬高雄港直接用地，雖土地稅減
    免規則第7條第1項第8款未將之列入，然此應屬立法疏漏，
    本件亦得以類推適用之法理原則，而依該土地稅減免規則第
    7條第1項第8款之規定予以免徵地價稅。
(五)、原告所經管之管制區域內公有土地，除有出租者外，其餘均
    係配合高雄港之港棧作業及航政業務整體規劃之需求以作為
    港灣設施及公務機關用地，並供進出港區各作業人員及車貨
    物運輸等公眾使用，已如前述，而原告自56年7月1日起改制
    後，轄區之稅捐稽徵處並均登記有案，而歷年來對原告所經
    管之辦公房屋、宿舍、停車場、碼頭、堤防等用地，如無出
    租收益，皆以符合規定予以核定免徵地價稅，現被告忽而翻
    異前詞，徒以原告兼具事業機構之性質，逕謂不符合國有財
    產法第8條及土地稅減免規則之相關規定，遽而認定系爭土
    地應補徵地價稅，顯屬率斷。退萬步言，縱認為系爭土地應
    課徵地價稅，惟依「不溯及既往原則」及「誠信原則」，被
    告先前既已認定系爭土地應予免徵地價稅，嗣後縱於94年重
    新認定系爭土地應課徵地價稅，亦應自94年起方得開始課徵
    ，因此被告作成補徵89年地價稅之處分，實屬無理由。
(六)、又(1)高雄市○○區○○段1小段54地號土地為辦公廳舍，同
    段58地號土地為港史館用地，同段92地號土地為鐵軌，同段
    92-1地號土地為旅運大樓，同段118-4地號土地為旅運大樓
    用地，同段118-7地號土地為既成道路，鼓南段2小段311地
    號土地為既成巷道；(2)高雄市○○段334地號土地為大關路
    宿舍用地，同段796地號土地係出租消防隊，旗港段1138-1
    地號土地係樹林沙地，旗汕段488地號土地為軍方使用，同
    段769地號土地係中洲三路，同段994地號土地為既成道路，
    中興段303地號土地為既成巷道，同段365、1090地號土地係
    防風林，同段1090-2地號土地係廣澤街等道路，同段1399地
    號土地為碼頭邊綠帶，同段1400-1地號土地為綠地，同段15
    81地號土地安順里綠地，同段1581-2地號土地係立體交叉道
    及旗津一路，同段1778地號土地為燈塔用地，同段1783地號
    土地為聯外道路、防風林及綠帶；(3)高雄市○○區○○段23
    2地號土地為防空洞，243地號土地為港警檢查所；(4)高雄市
    苓雅區○○段303地號土地係軍方使用，307地號土地為防空
    洞；(5)高雄市○鎮區○○段281、286地號土地為聯外鐵路用
    地，新生段1707-1地號土地係擴建路，有編為市區道路；(6)
    高雄市○○區○○段29地號土地係聯外道路、綠帶、水域，
    同段71地號土地係聯外道路，水庫段303-1、303-2、303-3
    地號土地位於保護區，為山坡地及墳墓，同段303-4、303-5
    地號土地為既成道路，以上依復查決定書之認定標準均應免
    徵地價稅。
(七)、另(1)高雄市○○區○○段1小段92地號土地屬「港區○道路
    及鐵軌」，依土地稅減免規則第7條第1項第8款規定，鐵路
    及公路用地均應免徵地價稅，且該條文並未區分該公有土地
    是否屬管制區內或外而有不同認定，況依財政部88年1月12
    日台財稅字第881894841號函釋關於高雄港區○○○路亦認
    應依土地稅減免規則第7條第1項第8款規定免徵地價稅，則
    關於高雄港區○道路（即公路）部分屬公路法第2條第6款之
    專用公路，自亦應依土地稅減免規則第7條第1項第8款規定
    免徵地價稅，此部分被告已同意免稅2,085,750元，惟應再
    予免稅9,592,184元〔（113,378－20,250）×10,300×10/1
    ,000〕；鼓南段2小段311地號土地「既成巷道30.125㎡」部
    分，依土地稅減免規則第7條第1項第8款規定，應予免稅，
    且被告對於其他屬「既成巷道」部分均予免稅，此部分顯有
    遺漏，應予免稅2,018元（30.125×6,700×10/1,000）。(2)
    高雄市○○區○○段796地號「旗后修造工廠用地5,218㎡」
    部分，屬原告所屬修造工廠之辦公用地，自應依土地稅減免
    規則第7條第1項第2款規定予以免稅，免稅稅額為250,464元
    （5,218×4,800×10/1,000）。(3)高雄市○○區○○段232
    地號土地「防空洞150㎡」及「公廁42.82㎡」部分，此為供
    原告人員防空避難使用之土地，屬行政用地，非事業用地，
    故依土地稅減免規則第7條第1項第1款及第8款規定，應予免
    稅，此部分免稅稅額為17,354元〔（150＋42.82）×9,000
    ×10/1,000〕；大成段243地號土地「港警檢查所32.73㎡」
    及「公廁28.5㎡」部分，其中港警檢查所屬行政用地，且被
    告復查決定書就其他同屬港警所用地均予以免稅（例如：前
    鎮區○○段239地號），故此部分土地亦應免稅，另公廁部
    分則屬供公共使用之土地，應予免稅，合計應免稅稅額為5,
    511元〔（32.73＋28.5）×9,000×10/1,000〕。(4)高雄市
    苓雅區○○段303地號土地「軍方使用4,624㎡」部分，依土
    地稅減免規則第7條第1項第4款規定及被告復查決定書就其
    他同為「軍方使用」之土地（例如：旗津段803、804、804-
    2、804-3、809地號等）均予以免稅，此部分土地亦應免徵
    地價稅，其應免稅稅額為508,640元（4,624×11,000×10/1
    ,000）；苓西段307地號土地「防空洞90㎡」部分，為供原
    告人員防空避難用之土地，未供事業使用，應予免徵地價款
    ，免稅額為9,900元（90×11,000×10/1,000）。(5)高雄市
    前鎮區○○段281地號「鐵路用地1,634㎡」、286地號「鐵
    路用地2,229㎡」部分，此鐵路於89年間尚未廢棄，依土地
    稅減免規則第7條第1項第8款規定及財政部88年1月12日台財
    稅字第881894841號函釋意旨，鐵路用地應予免徵地價稅，2
    81地號土地免稅稅額為68,628元（1,634×4,200×10/1,000
    ），286地號土地免稅稅額為93,618元（2,229×4,200×10/
    1,000）。(6)高雄市○○區○○段303-1地號「山坡地保護區
    土地21,095.78㎡」、303-2地號「山坡地保護區土地36,710
    .45㎡」、303-3地號「山坡地保護區土地256.15㎡」部分，
    為山坡地保護區土地，且無任何出入管制，為任何人均可自
    由進出之山坡地，被告復查決定書對同屬保護區之其他土地
    （例如：壽山段1412地號、鼓南段2小段316地號）均予以免
    徵地價稅，則此部分土地自亦應免徵地價稅，303-1地號土
    地免稅稅額為210,958元（21,095.78×1,000×10/1,000）
    ，303-2地號土地免稅之稅額為367,105元（36,710.45×1,
    000×10/1,000），303-3地號土地免稅稅額為2,562元（256
    .15×1,000×10/1,000）；水庫段303-4地號土地「既成道
    路49.92㎡」、303-5地號土地「山既成道路101.14㎡」部分
    ，依土地稅減免規則第7條第1項第1款及第8款之規定道路用
    地應予免稅，且被告對於其他屬「既成道路」土地均予以免
    稅，故此部分土地亦應予以免徵地價稅，303-4地號土地免
    稅稅額為499元（49.92×1,000×10/1,000），303-5地號土
    地免稅之稅額為1,011元（101.14×1,000×10/1,000）。
(八)、基上所述，就本件原告所經管之國有土地，依國有財產法之
    規定，除其中有放租收益或實際上供作事業使用之土地應予
    課徵地價稅外，其餘之國有土地均應予免徵地價稅，被告未
    予一一詳察即遽予作成本件處分，顯有疏誤不當，依法自應
    予以撤銷等情，並聲明求為判決撤銷訴願決定及原處分（含
    復查決定）關於不利原告部分。
三、被告則以：
(一)、原告經管之系爭土地，原屬省有土地自88年7月1日精省後由
    中央概括承受，被告原以原告為行政機關，均未課徵地價稅
    ，惟經被告向交通部查明原告之機關屬性，該部以94年11月
    8日交人字第094005922號函示，原告係屬事業機關。則原告
    管有之土地，除符合土地稅減免規則減免地價稅之土地外，
    應自89年起，依土地稅法第20條及稅捐稽徵法第21條第1項
    第2款規定課徵地價稅，89年應補徵之地價稅額為81,248,55
    4元，惟經報奉財政部95年2月13日台財稅字第09504509130
    號函示：「據交通部上函所述港務局之組織屬性為行政機關
    兼具事業體。是以，港務局經管供行政機關使用之土地部分
    應有土地稅減免規則第7條第1項第2款免徵地價稅規定之適
    用。至於其供事業使用之土地，依上述減免規則條款但書規
    定，仍應依法課徵地價稅。」復經被告95年7月17日與原告
    進行協談，並就原告經管坐落高雄市之國有土地再行查核其
    實際使用情形結果為：
 1、小港區○○○○段1-1地號等547筆土地為第六貨櫃中心預定
    地，目前為居民占有使用，另水庫段303-1至303-5地號等5
    筆被占用為墓地使用，港口段29、71地號係供碼頭使用，與
    原補徵稅額並無違誤，應補徵稅額為18,364,586元。
 2、苓雅區○○○段324地號、正德段666、666-2、666-3、693
    地號土地，供行政機構使用更正免徵地價稅，餘苓雅區轄土
    地仍應課徵地價稅金額為7,987,089元。
 3、前鎮區○○○段628地號供派出所使用，興邦段328-1、279
    地號供消防隊使用，興邦段239地號供港警所中島分駐所、
    機具所辦公廳舍使用，興邦段278地號供機具所調派站使用
    ，興邦段231、243、284地號為鐵路運輸用地，新生段1710
    、1710-3地號為道路用地均應免徵地價稅。另興邦段261、2
    61-1地號為特倉區出入口，新生段1710-1地號為擴建路，以
    上均為管制區內，限制港區內進出貨廠商使用，非供公眾使
    用，依財政部88年2月6日台財稅字第880057006號函示仍應
    課徵地價稅。台糖段2地號等91筆土地為紅毛港遷村區段徵
    收土地，目前空置，依土地稅減免規則第7條但書規定仍應
    課徵地價稅。前鎮區轄土地原核定補徵稅額為11,818,076元
    ，更正為10,030,919元。
 4、鼓山區、旗津區：鼓山區○○○○段93、53地號為道路用地
    ，鼓南4小段121-6及壽山段141地號為保護區○○○○○段46
    、52地號為行政用，118-11、475-1、475-2地號為公眾使用
    之旅運大樓，鼓南1小段477地號軍方使用，鼓南2小段316地
    號為保護區○○○○○段469、鼓南2小段316-1、317、鼓南3
    小段377、378、鼓南4小段188、189地號為宿舍，鼓南2小段
    426、427、鼓南4小段418、420-2、420-3地號為行政用，鼓
    南4小段125、125-1地號為停車場用地。另旗津區○○段318
    地號為宿舍用地，旗津段803、804、804-2、804-3、809、
    地號為軍方使用，旗港段1、3地號供公共使用，旗港段745
    、751、752、752-1、1222、1227地號為道路用地，旗港段7
    46、747、748、749、750地號為行政用，旗汕段128、128-3
    、405、488-3地號為軍方使用，旗汕段1113地號為行政用地
    ，中興段13、100、127地號為道路用地，中興段1397、1398
    、1403-1、1406-1、1407、1408-1、1411-1、1412-1、1414
    、1415、1416、1417、1418、1419-1、1420-1、1421、1422
    、1423、1424、1425、1426、1427、1428、1429、1430、14
    31、1431-1、1399-1、1432、1433、1434、1435、1436、14
    37、1438、1439、1440、1441-1、1578-1、180-1地號為綠
    地，中興段1581-1、1780-1地號為供公共使用，中興段1779
    、1782地號為塔台使用，均免徵地價稅，餘仍為應稅土地。
    則原核定補徵稅額為38,878,310元，更正為19,015,044元。
 5、鹽埕區○○○段684、684-1地號為空地，大榮段672、大成
    段220、226、231、232、233、234、235、238、239、242、
    243、262、945、947地號土地為港埠用地，仍應課徵地價稅
    ，鹽埕區原核定補徵稅額為4,087,672元應更正為2,070,067
    元。
(二)、原告經管之小港區○○○段547筆土地，為原告第六貨櫃中
    心用地，因紅毛港遷村問題未解決，仍由徵收前之土地所有
    權人使用，惟既為原告事業機關貨櫃用地，即應依法課徵地
    價稅。至原告援引被告89年3月14日高市稽法字第18162號復
    查決定，將紅毛港段土地課徵88年地價稅4,461,227元撤銷
    ，主張本件應比照辦理乙節，按被告89年3月14日高市稽法
    字第18162號復查決定僅就原告經管之國有土地，既遭人占
    用，原告也未使用，且無放租收益情事，乃援用國有財產法
    第8條規定撤銷原核定稅額，並未就原告兼具事業機關之屬
    性進一步探究。然本件紅毛港段土地既查明為原告第六貨櫃
    中心之事業用地，縱遭占用，仍無免稅之適用。另水庫段土
    地為民宅墳墓等占用，按土地稅減免規則第7條第1項第2款
    規定，各級政府與所屬機關及地方自治機關用地及其員工宿
    舍用地免徵地價稅，水庫段土地因非屬原告之辦公用地或其
    員工宿舍用地，應屬其事業用地，依法應課徵地價稅。至港
    口段29、71地號土地，既為原告碼頭營運使用，屬事業機關
    用地，自應依法課徵地價稅。
(三)、另原告稱管制區○○道路及公用碼頭之土地仍具公務及公眾
    使用之性質，應有免稅之適用乙節，依財政部88年2月6日台
    財稅字第880057006號函釋：「．．．加工出口區內承租廠
    商運輸、行走之道路等用途，且以上設施在圍牆內係供承租
    廠商使用，應不符土地稅減免規則第4條供公眾使用之規定
    ，自無免稅規定之適用。」本件管制區○○道路及公用碼頭
    之土地，既屬港埠管制區內，則依上揭部函規定非屬供公眾
    使用之土地，應無免稅規定之適用。
(四)、至原告稱系爭土地為港埠使用，屬交通用地範疇，得適用土
    地稅減免規則第7條第1項第8款規定免徵地價稅乙節。按「
    左列公有土地地價稅或田賦全免：八、郵政、電信、鐵路、
    公路、航空站、飛機場、自來水廠及垃圾、水肥、污水處理
    廠（池、場）等直接用地及其員工宿舍用地。但不包括其附
    屬營業單位獨立使用之土地在內。」為土地稅減免規則第7
    條第1項第8款所明定，惟上開規定並未包含「港埠用地」，
    此由財政部95年2月13日台財稅字第09504509130號函說明五
    「有關建議修正土地稅減免規則，對於港務用地准予減免地
    價稅部分，本部賦稅署已錄案，將併修正案參考」自明。又
    系爭土地縱可類推適用土地稅減免規則第7條第1項第8款「
    鐵路、公路、航空站、飛機場」等視為交通用地，惟查系爭
    土地為原告供事業使用之土地，依上開規定但書，仍不得免
    徵地價稅。
(五)、原告另稱依「不溯及既往」及「誠信原則」，不應補徵89年
    地價稅乙節，查信賴保護原則之適用，於人民所信賴之基礎
    係行政處分之情形時，僅限於授益處分，系爭土地被告原誤
    為非事業用地予以免徵地價稅，對於系爭土地並未有任何免
    徵地價稅而授益於原告之意思，是作出免徵地價稅之課稅處
    分自非授益處分，而係屬負擔處分，既屬負擔處分，自無信
    賴保護原則之適用。再者，當核課處分作成、生效後，並發
    生實質存續力時，基於法安定性原則及信賴保護原則考量，
    稽徵機關固應受到該核課處分之拘束，不得任意變更或撤銷
    ，惟稅捐機關在核課期間內若另發現有應徵之稅捐時，依稅
    捐稽徵法第21條之明文規定，稽徵稅捐機關本得依法予以補
    徵，亦為維護公益所必要，納稅義務人自不得據之作為信賴
    基礎，主張信賴保護，否則，稅捐稽徵法第21條之規定恐將
    淪為具文，而無適用之餘地。
(六)、綜上所陳，本件原處分依稅法規定，原核定補徵89年地價稅
    土地1062筆，稅額81,248,554元，於復查決定更正為土地91
    0筆，稅額57,467,705元，並無違誤，原告提起行政訴訟顯
    無理由等語，資為抗辯，並聲明求為判決駁回原告之訴。
四、兩造之爭點在於原告為行政機關或事業機構性質？又系爭土
    地是否符合土地稅減免規則第7條規定免徵地價稅之要件？
    另被告作成補徵89年地價稅之處分有無違反不溯及既往及誠
    信原則？經查：
(一)、按「國有土地及國有建築改良物，除放租有收益及第4條第2
    項第3款所指事業用者外，免徵土地稅及建築改良物稅。」
    國有財產法第8條定有明文。次按「為發展經濟，促進土地
    利用，增進社會福利，對於國防、政府機關、公共設施、騎
    樓走廊、研究機構、教育、交通、水利、給水、鹽業、宗教
    、醫療、衛生、公私墓、慈善或公益事業及合理之自用住宅
    等所使用之土地，及重劃、墾荒、改良土地者，得予適當之
    減免；其減免標準及程序，由行政院定之。」「下列公有土
    地地價稅或田賦全免：一、供公共使用之土地。二、各級政
    府與所屬機關及地方自治機關用地及其員工宿舍用地。但不
    包括供事業使用者在內。．．八、郵政、鐵路、公路、航空
    站、飛機場、自來水廠及垃圾、水肥、污水處理廠（池、場
    ）等直接用地及其員工宿舍用地。但不包括其附屬營業單位
    獨立使用之土地在內。」分別為土地稅法第6條、土地稅減
    免規則第7條第1項第1款、第2款及第8款所規定。是以，公
    有土地須符合土地稅減免規則所列各款情形之一者，始得免
    徵地價稅。
(二)、查，原告究屬行政機關或事業機構？本院曾函詢交通部，經
    該部以96年10月3日交總字第0960050329號函覆略以：「．
    ．．本部所屬各港務局屬『行政機關兼具事業機構性質』：
    查各港務局之業務職掌，除各港務局組織條例所規定之職掌
    項目，復查商港法相關規定，各港務局為商港管理機關，辦
    理商港規劃、建設、管理、經營及安全等事項。又查航業法
    第3條規定，航業由本部主管，其業務由航政局辦理，惟實
    務運作上，本部未成立航政局，該業務目前係由各港務局辦
    理。爰此，各港務局除負責港政管理外，並辦理港埠經營業
    務，執行港埠規劃、興設、管理、安全及裁罰，以及航政監
    理等公權力、具公務性質業務。另關於各港務局之人員任用
    、待遇及預算編列方式而言，雖係屬事業機構性質，惟依其
    現行組織設置法律及相關作用法（商港法、航業法、船員法
    ）之規定，其設立目的與執行業務性質係屬行政機關性質，
    且依行政院研究發展考核委員會91年11月1日針對國營事業
    屬性分析檢討分析報告，亦認定各港務局係因應政策需要所
    設立，非單以營利為目的，仍有行政機關兼具事業機構性質
    ，是以，本部所屬各務局屬『行政機關兼具事業機構性質』
    。」等語，此有上開函文附於本院卷可參。觀諸上開函文內
    容可知，原告本質上應屬事業機構，僅於執行商港法、航業
    法、船員法等業務範圍內，始具行政機關性質。又港務局經
    管供行政機關使用之土地部分，應有土地稅減免規則第7條
    第1項第2款免徵地價稅規定之適用，至於其供事業使用之土
    地，依上述土地稅減免規則第7條規定，仍應依法課徵地價
    稅，業經財政部95年2月13日台財稅字第09504509130號函釋
    在案。
(三)、經查，本件原告經管中華民國所有位於高雄市○○區○○段
    666地號等1062筆土地，供原告辦公廳舍、員工宿舍、停車
    場及碼頭作業使用，前經被告核定免徵地價稅在案；嗣被告
    以原告係交通部所屬非公司組織型態之事業機構，認系爭土
    地係供原告事業使用之土地，不符合土地稅減免規則第7條
    得免徵地價稅之規定，乃核定原告應繳納89年度地價稅計81
    ,248,554元，嗣被告與原告於95年7月17日就原告所經管之
    高雄市土地徵免地價稅事宜，舉行協談會，會中獲得原則上
    仍依被告認定原則辦理之結論，被告依協談會會議決議就系
    爭土地再行查核其實際使用情形，結果查得系爭土地中苓雅
    區○○段324地號等152筆土地為辦公廳舍、員工宿舍、鐵路
    、道路、塔台或供公眾使用等用地，均應免徵地價稅，其餘
    苓雅區○○段235地號等910筆土地則為碼頭、貨櫃、港埠等
    用地或空地，仍應課徵地價稅，乃於復查決定更正應補徵地
    價稅為57,467,705元等情，為兩造所不爭執，並有地價稅繳
    款書、協談會會議紀錄、復查決定書及訴願決定書分別附原
    處分卷、訴願卷可稽，洵堪認定。
(四)、至原告主張系爭土地與航空站、飛機場之使用性質相同，應
    有土地稅減免規則第7條第1項第8款規定之適用；且財政部
    亦曾函釋關於大眾捷運系統使用之土地及建築物，可比照鐵
    路適用相關免稅規定辦理，原告提供公用之系爭土地自應比
    照免課徵地價稅云云。惟按，稅捐法定主義原則，不僅稅捐
    稽徵機關向人民課徵稅捐，應有法律依據，且關於租稅減免
    事由，亦須以法律有明文規定者為限。本案經被告課徵地價
    稅之系爭土地，係屬原告供其經營事業所使用之土地，自不
    符合前揭土地稅減免規則第7條第1項第8款所稱「郵政、鐵
    路、公路、航空站、飛機場、自來水廠及垃圾、水肥、污水
    處理廠（池、場）等直接用地及其員工宿舍用地」之規定，
    故系爭土地縱使用類別為交通用地或使用分區為港埠用地性
    質，亦無類推適用該款規定之餘地，原告此部分之主張，並
    無足採。
(五)、第按，「稅捐之核課期間，依左列規定：．．．二、依法應
    由納稅義務人實貼之印花稅，及應由稅捐稽徵機關依稅籍底
    冊或查得資料核定課徵之稅捐，其核課期間為5年。．．．
    在前項核課期間內，經另發現應徵之稅捐者，仍應依法補徵
    或並予處罰，在校課期間內未經發現者，以後不得再補稅處
    罰。」為稅捐稽徵法第21條第1項第2款及第2項所明定。而
    依租稅法律主義原則，課稅應有法律依據，免稅亦然，系爭
    土地原經被告核定免徵地價稅，事因新事證發現該事實認定
    有誤而不符免稅之法律規定，於核課期間內對原告補課徵地
    價稅，自符合稅捐稽徵法第21條之規定，原告主張依「不溯
    及既往原則」及「誠信原則」，被告先前既已認定系爭土地
    應予免徵地價稅，嗣後縱於94年重新認定系爭土地應課徵地
    價稅，亦應自94年起方得開始課徵云云，並不可採。
(六)、被告課徵本件系爭土地地價稅，固非無見，惟查：
 1、系爭高雄市小港區○○○段1-1地號等547筆土地，為第6貨
    櫃中心預定地，雖因高雄市政府未完成紅毛港遷村計畫及該
    地區遷村戶遷移安置土地計畫，致原告於89年間並未能使用
    系爭土地，固為被告所不否認，惟原告既為土地稅法上所稱
    「地價稅之納稅義務人」，而系爭土地之實際使用情形，並
    不符合土地稅減免規則第7條第1項各款有關免稅規定，自不
    得以系爭土地被他人占用為由，藉以規避公法上應盡之義務
    ，此觀諸財政部79年8月16日台財稅第790232097號函釋：「
    國有土地及房屋被占用，如查明確無收益，依國有財產法第
    8條規定應免徵地價稅及房屋稅。至非國有之公有土地、房
    屋被占用，並無免稅規定。」及最高行政法院87年度判字第
    1492號判決：「原告於地價稅納稅義務基準日仍為系爭土地
    所有權人，依土地稅法施行細則第20條規定，為納稅義務人
    ，此一公法上之課稅關係，不因原告之土地被他人占用受害
    而影響。原告與土地占用人間為私法上權義關係，原告依私
    法關係對占用人得請求賠償損害，返還不當得利．．．」意
    旨自明。是被告此部分之課徵理由，並無不合；惟系爭小港
    區○○○段土地，原為紅毛港居民使用，因尚未完成紅毛港
    遷村計畫及該地區遷村戶遷移安置土地計畫，致於89年間該
    地居民仍使用該地區生活，尚非原告使用之管制區域，則於
    該地區○○道路、綠地等公共設施，是否仍應課徵地價稅，
    顯有疑義，況被告就系爭其他地段土地內之既成道路或一般
    道路、綠地，均認定免徵地價稅，何以尚非屬管制區之系爭
    紅毛港段土地內之道路、綠地則不得免徵，被告認定標準不
    一，即有不合。至同區○○段303-1、303-2、303-3、303-4
    、303-5地號土地為民宅占用部分，係原告為闢建第二港口
    ，需用該區土地開採石礦填築防波堤而辦理撥用，雖嗣未使
    用，依法固仍應課徵地價稅；然303-1、303-2地號土地，除
    部分被告認定被占用以外，其餘為山坡地及墳墓，則有關墳
    墓部分，原告主張應核實認定，被告未予區別該墳墓區是否
    全部使用，或僅部分使用而分別認定，再以303-1、303-2、
    303-3地號土地使用分區為保護區，則何以同屬保護區之原
    告經管之鼓南4小段121-6及壽山段141地號土地（詳被告答
    辯）可予免徵地價稅，水庫段之保護區則不得免徵，被告就
    此未能提出其理由，顯與行政程序法第6條規定平等原則有
    違。又303-4、303-5地號土地，部分為既成道路，被告亦未
    比照別區段土地之既成道路予以免徵地價稅，亦有採據標準
    不一致有差別待遇情形，自有不合。又同區○○段29、71地
    號土地，除部分土地為公用碼頭、空地、出租外，其餘為聯
    外道路、綠帶、水域，被告亦予以課徵地價稅，同上情形，
    亦與平等原則有違。
 2、系爭苓雅區○○段235、235-1、303（碼頭作業用地部分）
    、303-1、304、307、310、311地號等土地為供作碼頭作業
    用地、碼頭倉儲用地部分（出租及軍方使用、防空洞部分除
    外）及308地號空地部分，被告據以課徵地價稅，亦無不合
    。惟303地號土地除部分為碼頭作業用地外，尚有軍方使用
    之土地，307地號土地部分為防空洞，308地號部分為公廁，
    依被告就原告接管之旗津段8039地號及旗汕段128地號等土
    地以供軍方使用，及中興段1397地號等土地以供為綠地為由
    ，均免徵地價稅，何以同屬原告所有此部分軍方使用之土地
    及防空洞、公廁，則不得免徵，未據說明，亦與平等原則有
    違。
 3、系爭前鎮區○○段633地號土地被占用部分；同區○○段261
    、261-1、190-1、242、283、229地號土地，或為管制站及
    加工區出入口用地、碼頭、或為出租、或為港區○○○○道
    路；同區○○段則屬紅毛港遷村區段徵收用地，雖尚未作任
    何使用，仍應課徵地價稅。然興邦段281、286地號土地，為
    聯外鐵路用地，為兩造所不爭，則被告就同屬原告經管之興
    邦段231、243、284地號土地以供鐵路運輸用地為由予以免
    徵地價稅，就上開聯外鐵路用地則予以課稅，被告亦未提出
    正當之理由，況同區段○○○○道路用地部分被告同意免徵
    ，何以聯外鐵路用地部分則不能免徵地價稅，亦有認定標準
    不一之情形。又前鎮區1707-1地號土地，為高雄市○○路，
    原告主張該路已編為市區道路，被告未予詳查，逕予課徵地
    價稅，亦有未合。至同區○○段土地，雖屬紅毛港遷村區段
    徵收用地，該地區內土地是否有道路用地等應免徵地價稅之
    土地，被告亦未詳予調查審認，即全部逕予課徵地價稅，亦
    有未合。
 4、系爭鹽埕區○○段684、684-1地號土地為空地、或碼頭；同
    區○○段672地號土地部分出租，部分被占用中；同區○○
    段220、226、231、232（防空洞、公廁除外）、233、234、
    235、238、239、242、243（港警檢查所、公廁除外）、262
    、945、947地號土地分別為通往碼頭之空地、倉庫間道路、
    占用、公用碼頭、碼頭用地等，固仍應課徵地價稅。然前揭
    大成段232地號土地部分為防空洞、公廁，243地號土地部分
    為港警檢查所及公廁，依被告對部分供停車場等之認定標準
    ，被告遽以課徵地價稅，亦有可議。
 5、系爭鼓山區鼓山區○○○○段3、6、9、12、15、18、21、24
    、27、30、33、36、41、44、56、64、93-1、26、39、54（
    出租部分）63、118-10地號土地，或為港區○○路，或為空
    地；同區○○段311地號土地被占用部分，被告課徵地價稅
    ，固無不合。惟查，港區○○道是否即為道路，與前開被告
    認應予免徵地價稅之道路是否相同，未據被告說明，自有由
    被告查明之必要；又鼓南段54地號土地，除出租部分外，其
    餘為原告辦公廳舍及郵局，58地號土地為原告港史館用地，
    92地號土地為港區道路及鐵軌，92-1地號土地上空為旅運大
    樓天橋；118-4地號土地為原告旅運大樓用地；118-7地號土
    地為既成道路、管制站外道路旁空地（花圃）；同區○○段
    ○○段311地號土地除民宅占用部分外，其餘為既成巷道（登
    山街），被告遽予課徵地價稅，同上所述，亦有前後認定標
    準不一之情形，即有未合，自應由被告考量本件全部既成道
    路之情形，作相同之認定。
 6、系爭旗津區○○段157、157-1、216、224、224-1、224-2、
    309、337、340、361、366、382、417、776、796（部分被
    告同意免徵）、800地號土地，或被占用，或出租或為原告
    旗后修造工廠用地，為供作事業使用，被告予以課徵地價稅
    ，固無不合。惟查，系爭旗津區○○段334地號土地，為原
    告大關路宿舍用地，被告予以課徵地價稅，顯有不合；796
    地號土地供原告旗后修造工廠用地部分，被告同意免徵（詳
    被告97年10月23日高市稽法字第0972901178號函附件），則
    同屬原告旗后修造工廠用地部分之798、806、478地號土地
    ，何以不得免徵，其認定標準為何？即有可議。
 7、系爭旗津區○○段754（占用及空地部分）、1050、1144、1
    144-1、1220地號土地，或為空地，或出租；同區○○段488
    （出租部分）、622、623、624、769（占用及出租部分）、
    853、994（占用部分）、1111、1112地號土地，或出租，或
    被占用，或為淺水碼頭用地及原告海事工作船渠用地；同區
    ○○段1、11、15、17、303（占用部分）、365（占用部分
    ）、365-308、365-309、365-310、1090（占用部分）、109
    0-2（空地部分）、1287、1294、1400、1401～1406、1407-
    1、1408～1412、1419、1420、1441～1445、1447～1503、
    1506～1534、1536～1544、1546、1547、1549～1552、1554
    ～1557、1559、1564、1566、1569～1580、1581-2（出租部
    分）、1671、1779-1、1780、1781、1782-1、1783（出租及
    碼頭後線場地部分）、1784地號等土地，為原告121、122號
    碼頭及二港口北岸用地，自應課徵地價稅；然查，旗港段75
    4地號部分土地供作為公廁、1138-1地號土地為港區外樹林
    及沙地；旗汕段488地號土地部分為軍方使用，769地號土地
    部分為高雄市○○○路之既成道路，994地號部分土地為既
    成道路；中興段303地號土地部分為既成道路，365、1090地
    號土地部分為防風林，1090-2地號土地部分為廣澤街（屬道
    路），1399、1400-1、1581地號土地為綠地，1581-2地號土
    地為立體交叉道及旗津一路，1778地號土地為原告燈塔用地
    ，1783地號土地部分為四中心聯外道路、防風林、綠帶，被
    告均予課徵地價稅，同上述理由，均有前後認定不一情事，
    自應由被告統一標準重行認定。
 8、本件系爭土地繁多，且分屬被告不同分處管轄，於經人檢舉
    後始行調查，因將逾核課期間，故倉促作成課稅處分，為被
    告所不爭（詳言詞辯論筆錄），因而形成同屬供軍方使用土
    地、既成道路、綠地、保護區○○○道路，卻有應徵或免徵
    等認定不一之情形，業如前述，則此事實之認定，自有由被
    告綜合全部土地使用情形，統一其認定標準重行審核是否課
    徵地價稅，以符實際。
(七)、綜上所述，原處分（復查決定）逕予課徵本件地價稅，既有
    未合，業如前述；訴願決定未予糾正，亦有違誤；原告起訴
    意旨求為撤銷，為有理由，自應由本院撤銷訴願決定及原處
    分（復查決定），由被告另為適法之處分，以符法制。兩造
    其餘攻擊防禦方法核與判決結果不生影響，爰無逐一論述之
    必要，併此敘明。
五、據上論結，本件原告之訴為有理由，依行政訴訟法第98條第
    1項前段，判決如主文。
中    華    民    國    98    年    2     月    12    日
            高雄高等行政法院第二庭
                        審判長法官  江  幸  垠
                              法官  簡  慧  娟
                              法官  戴  見  草
以上正本係照原本作成。
如不服本判決，應於判決送達後20日內向本院提出上訴書狀，其
未表明上訴理由者，應於提起上訴後20日內向本院提出上訴理由
書（須按對造人數附繕本）；如於本判決宣示或公告後送達前提
起上訴者，應於判決送達後20日內補提上訴理由書（須附繕本）
。未表明上訴理由者，逕以裁定駁回。
中    華    民    國    98    年    2     月    12    日
                            書記官  李  昱


司法院資訊處製作；財團法人民間司法改革基金會備份。
